臺灣新竹地方法院民事判決
109年度婚字第266號
原      告  張邲淳  
（下稱原告）          
被      告  謝可蕎  
（下稱被告）        
                      身分證統一編號：Z000000000號      上列當事人間確認婚姻關係存在事件，於民國110年2月5日言詞
辯論終結，本院判決如下：
    主      文
一、原告之訴駁回。
二、訴訟費用由原告負擔。
    事實及理由
一、原告主張略以：兩造於民國100年10月1日結婚，嗣於109年1
    0月27日至戶政事務所辦理離婚登記，惟兩造離婚協議書之
    見證人即乙○○及甲○○，根本未在現場或見聞兩造達成離婚協
    議，亦即該二人未親在現場見聞兩造確有離婚之真意後，即
    於離婚協議書上簽名，該二人即未親見或親聞原告有離婚之
    真意，依民法第1050條之規定，兩造離婚不符法定要件，自
    屬無效，兩造間仍為夫妻身份，兩造間之婚姻關係存在，為
    此請求確認兩造之婚姻關係存在，並聲明：兩造婚姻關係存
    在、訴訟費用由被告負擔等語。
二、被告則答辯略以：系爭離婚事件符合法定要件：原告所稱兩
    造婚姻關係仍存在，因為證人乙○○、甲○○不在現場亦未見聞
    兩造達成離婚協議，故不符合民法第1050條之規定。然依照
    最高法院85年度台上字第243號判決：按兩願離婚書關於證
    人簽章，依民法第1050條前段規定，既未限定須與兩願離婚
    書作成同時為之，縱於離婚書作成後申請戶籍登記前簽蓋，
    亦與法定方式無違。另高等法院109年度家上字第186號民事
    判決亦採相同見解。本件離婚協議書簽立前一天即109年10
    月26日晚上，被告曾詢問原告是否有找到證人，然原告回覆
    其找不到方便出來做證的朋友，故被告便詢問原告是否要找
    被告之同事作為證人，原告答允。隔日即10月27日，被告以
    LINE提醒原告記得偕同至被告工作之處所，即史坦納幼兒園
    ，找證人簽章。證人乙○○、甲○○為被告同事，皆位於史坦納
    幼兒園工作，證人兩人都曾見過原告，且都知悉兩造感情不
    和情形，故證人兩人都了解兩造已準備要離婚之事實。兩造
    於10月27日抵達史坦納幼兒園後，被告便將離婚協議書拿給
    證人簽名，證人乙○○於簽名前，建議被告在離婚協議書第㈡
    點加入「雙方財務狀況各自負責」，被告當場與原告討論後
    ，原告表示同意，便旋即加入該段文字後再請證人兩人簽名
    ，待證人簽名後，原告與被告兩人偕同至戶政事務所辦理登
    記。綜上所述，證人兩人雖為被告之同事，然證人皆與原告
    打過照面，亦了解兩造要離婚之事實，原告所述關於系爭離
    婚協議書不符民法1050條要件等語，顯不可採。兩造間亦有
    離婚真意：兩造結婚初期雖相敬如賓，然結婚過幾年後，原
    告對於家事不聞不問，小孩亦完全由被告單獨照顧，原告每
    當回家便是滑手機，被告多次要求原告改善，原告卻屢勸不
    聽，被告無奈始產生離婚念頭。又原告於開庭前後，多次以
    口頭或Line訊息告知其要撤告，然事後卻又無任何動作、堅
    持繼續走訴訟，原告說詞反覆，被告對此很是無奈。另原告
    於離婚後，仍對被告死纏爛打，原告不斷以電話或訊息方式
    騷擾被告，常令被告感到心生畏懼。原告於109年12月8日晚
    上，未經被告同意擅自闖入被告住屋處樓頂，原告因心生恐
    懼，便當晚向派出所報案並製作筆錄。被告已
    多次給原告機會，然原告從未改過自新，且其不斷騷擾被告
    的行為，已嚴重打擾被告的生活作息。懇請鈞院賜判如答辯
    聲明：原告之訴駁回、訴訟費用由原告負擔等語。
三、本院之判斷：
㈠、按確認法律關係之訴，非原告有即受確認判決之法律上利益
    者，不得提起之，民事訴訟法第247條第1項前段定有明文。
    所謂即受確認判決之法律上利益，係指法律關係之存否不明
    確，原告主觀上認其在法律上之地位有不妥之狀態存在，且
    此種不妥之狀態，能以確認判決將之除去者而言（最高法院
    52台上字第1240號判例意旨可資參照）。查以原告既主張兩
    造間因離婚有無效原因而致婚姻關係仍然存在，則兩造間於
    私法上之身分關係即非明確，原告基於私法上各項身分關係
    對被告之權利義務均難謂無影響，而此種不安之狀態得以確
    認判決除去，故本件應認原告有即受確認判決之法律上利益
    而得提起本件確認之訴，先此敘明。
㈡、原告主張，兩造於協議離婚時，離婚協議書上關於證人簽署
    ，其中證人乙○○、甲○○等二人於兩造並均未在場親見親聞兩
    造達成協議離婚、原告之離婚真意之情；被告則辯以證人皆
    與原告打過照面，亦了解兩造要離婚之事實等語。
㈢、查兩造原係夫妻，於100年10月1日結婚並辦妥結婚登記，嗣
    兩造持系爭離婚協議書於109年10月27日在新竹○○○○○○○○○辦
    理離婚登記完畢，兩造離婚協議書上男方及女方均為兩造親
    自簽名，又系爭離婚協議書上載有證人乙○○、甲○○，並有該
    2人字樣之簽名等情，業據原告提出兩造離婚協議書為證（
    見卷第38、39頁），且為兩造所不爭執，並有本院函調之新
    竹○○○○○○○○○109年12月15日竹縣豐戶字第1090002226號函及
    該函所檢附之兩造上開日期離婚協議書等件在卷可考（見卷
    第19、20頁），並核與兩造此部分主張情節及戶政資料大致
    相符，自堪憑認。
㈣、次按民法第1050條於74年6月3日曾經修正，修正前之舊法僅
    規定：「兩願離婚，應以書面為之，並應有二人以上證人之
    簽名。」，修法後迄今之法條規定則為：「兩願離婚，應以
    書面為之，有二人以上證人之簽名並應向戶政機關為離婚之
    登記。」，依前揭新舊法規定之差異在於「向戶政機關為離
    婚之登記」，而74年間修正理由為：「舊法兩願離婚規定過
    於簡略，極易發生弊端，特增設應向戶政機關為離婚之登記
    ，使第三人對其身分關係更易於查考，符合社會公益。」，
    顯然修法後之新法規定係使當事人間之離婚因登記而產生對
    第三人公示之效果，因之，對於離婚登記之身分關係狀態原
    則上應推定為真正，且因人與他人交往之人際關係始終變動
    不居，於離婚登記產生公示效果後，將開啟前婚姻當事人各
    自不同之人生發展歷程，若前婚姻之其中一方於離婚登記後
    欲主張前婚姻之離婚無效，係屬對於雙方已各自開展之人生
    歷程再作重大變更，是於現行法兩願離婚應由當事人二人親
    向戶政機關為離婚登記之規範運作下，為維護離婚登記制度
    之公信性，自應由親辦離婚登記卻嗣後主張離婚無效之人，
    對於離婚無效（不存在）乙事，負完全確切之舉證責任，而
    非僅以形式上離婚證人是否親自在場見聞離婚當事人協議離
    婚等節即為主張離婚無效之依據，否則離婚當事人親自前往
    戶政機關辦理離婚登記，對於離婚證人、戶政人員等第三人
    均發生客觀上見及婚姻當事人願意離婚之表現行為，證人、
    戶政人員如何質疑當事人離婚係屬無效？欲推翻離婚登記現
    況之人，如毋庸對於「離婚無效」乙事克盡其完全確切之舉
    證責任，僅須恣意爭執離婚證人未在場見聞兩造協議離婚即
    可輕易推翻其自己親為登記手續之離婚結果者，豈不將國家
    法律修正為登記離婚之制度視為無物？且審諸74年修法前，
    因離婚無須向戶政機關為登記，於婚姻雙方對於離婚效力產
    生爭議時，離婚證人對於雙方離婚真意之見證確認乙事，自
    會顯得重要，然於74年民法修正後，再依戶籍法第34條規定
    ，離婚登記，以雙方當事人為申請人。則依上述法規，離婚
    當事人雙方均須同時為離婚登記之申請人，而親向戶政機關
    為離婚登記，以使第三人易於查考，顯然係以登記狀態確認
    雙方之身分關係，因此，民法第1050條所定「二人以上證人
    之簽名」，雖為離婚要式性要件之一，然因一般證人難以認
    知法律所要求之確認離婚真意到何種程度，況且證人亦不負
    當事人內心真意之調查義務，更無須知曉離婚當事人種種權
    利義務細節之約定，至多僅從當事人之行為表現外觀判斷當
    事人雙方對身分關係解消之意思，從而，修法後之離婚證人
    應僅須知悉自己係為婚姻當事人之離婚而為證人簽署且非明
    知當事人無離婚真意，即為已足，於現行離婚登記制度下，
    並非證人未親詢當事人一方之意思，即可認該方當事人無離
    婚意思。綜上，雖最高法院68年台上字第3792號判例要旨：
    「民法第1052條所謂二人以上證人之簽名，固不限於作成離
    婚證書時為之，亦不限於協議離婚時在場之人，始得為證人
    ，然究難謂非親見或親聞雙方當事人確有離婚真意之人，亦
    得為證人。本件證人某甲、某乙係依憑上訴人片面之詞，而
    簽名於離婚證明書，未曾親聞被上訴人確有離婚之真意，既
    為原審所確定之事實，自難認兩造間之協議離婚，已具備法
    定要件。」，然此係屬修法前、法未明文規定兩願離婚當事
    人親向戶政機關辦理離婚登記之時空背景，與現今修法後已
    修正為兩願離婚當事人應向戶政機關辦理離婚登記之法律規
    範基礎，已有相當之差異，關於離婚效力乙事，實不應再援
    用上開判例所指僅著眼證人是否親聞離婚當事人離婚意思而
    為判斷，於現行應為離婚登記之制度下，本院對於離婚證人
    此要式性要件之價值判斷認為不應課予離婚證人實質探究當
    事人離婚真意之重責，反之，離婚證人僅須認知自己係為當
    事人離婚之事而為證人簽名，且非明知兩造當事人無離婚真
    意即可。故此類爭執離婚效力之案件，審理重點實應著眼於
    婚姻當事人雙方所為離婚登記有無「離婚意思欠缺」，此節
    無由僅以離婚證人有無親聞雙方當事人意思之方式而任意推
    翻當事人親為離婚登記之意思表示，是主張欠缺離婚意思之
    人應另為舉證以實其說，併先敘明。
㈤、查兩造於109年10月27日簽訂系爭離婚協議書，而系爭離婚協
    議書上載有證人乙○○、甲○○，並有該2人字樣之簽名，兩造
    並持系爭離婚協議書於同日至新竹○○○○○○○○○辦理離婚登記
    等情，已如上述，而原告於辦理離婚登記時，已年滿36歲，
    當有完足之智識能力，則兩造離婚形式上既已完成民法第10
    50條所定要件，且原告既僅主張此項離婚無效等情，揆諸民
    事訴訟法第277條規定，原告即否認之一方，自應就所主張
    之事實，負舉證之責，且若原告先不能舉證，以證實自己主
    張之事實為真實，則被告就其抗辯之事實即令不能舉證，或
    其所舉證據尚有疵累，亦應駁回原告之請求。
㈥、參以證人即系爭離婚協議書上證人乙○○到庭具結證稱：我跟
    被告是同事。（問：是否認識兩造？）被告跟我是史坦納幼
    兒園的同事，我知道原告這個人，但是只是點頭之交沒有深
    交。（問：提示兩造離婚協議書，是否有在上面證人欄簽名
    、蓋章？）對，是我簽名、蓋章的。（問：上開兩造109 年
    10月27曰離婚協議書妳為何在上面證人攔簽名蓋章？）被告
    每次上班時有時候會講說家裡面什麼事情什麼事情，說原告
    怎樣，被告跟我說她要離婚的時候，我有問被告是否有想清
    楚，被告媽媽是否有同意？原告是否有同意？被告說都同意
    了，離婚協議書拿給我看我就簽名，寫協議書的時候原告也
    有來幼兒園，我還問兩造是否要加一條財務各自負責，我之
    前有聽說兩造有財務問題，我想說兩造還年輕，以後各自都
    還有機會，我就簽名了。被告有出去跟原告說要加一條財產
    各自負責，負債各自負責，原告也說可以，就簽字了，當天
    兩造就去戶政事務所辦理。（問：妳剛剛所講的有加一條的
    文字是否為上開兩造離婚協議書所載雙方財務狀況各自負責
    之文句？提示兩造離婚協議書）是。（問：妳在上開兩造離
    婚協議書證人欄簽名、蓋章前有無詢問過原告有無離婚的意
    思？）我沒有親自問原告，我只有問被告，但是原告跟著來
    了，就表示兩造都同意要離婚了，所以我才會簽字。（問：
    妳是否有當場看到原告在離婚協議書上面簽名、蓋章？）我
    沒有當場看到，我那時候在上班，我就進去做事情了，我沒
    有親眼看兩造當場簽名，我進去做事情了，我還要上班。（
    問：妳在上開離婚協議書簽名蓋章之前，兩造有無在離婚協
    議書上簽名蓋章？）我忘記了。（問：提示本院卷第20頁、
    39頁兩造離婚協議書，上面你的身分證號碼是妳本人寫的？
    ）是 ，因為兩造不知道我的身分證號碼。（問：妳既然身
    為兩造離婚協議書的證人，為何在無法確定兩造在離婚協議
    書上面簽名與否，即在證人欄上面簽名蓋章？）我忘記我到
    底有沒有看到兩造簽名蓋章，但我自己的簽名蓋章、身分證
    字號，我是確定的。（問：妳在上開離婚協議書簽名時，另
    外一位證人甲○○是否已經簽名？）我先簽的，後來證人甲○○
    才簽名。（問：根據妳剛剛的講法，並沒有親自跟原告確認
    離婚的真意，也忘記在簽離婚協議書時兩造有無在離婚協議
    書上面簽名蓋章，妳如何確認原告有離婚的真意？）被告一
    直說的，而且原告也才會來，如果不想離婚原告為何要來幼
    兒園，如果原告不想做這件事情又沒有人押著他做，他又不
    是三歲小孩子，因為兩造都有來，所以我才幫他們簽名。（
    問：當天原告在史塔納幼兒園總共待了多久？）我只知道兩
    造早上來，忘記確切的時間，我只知道兩造簽好就去辦了，
    後來被告就回來上班了。（問：妳說忘記原告當天在幼兒園
    待的確定時間多少，又沒有親自問過原告離婚的真意，又可
    能先在離婚協議書上面簽名，妳如何確認原告有離婚的真意
    ？）我能夠確定原告有離婚的意願是因為被告每天上班的時
    候都跟我們在抱怨說原告怎麼樣怎麼樣，說她要離婚，被告
    也說原告說可以。（問：妳說原告說可以是什麼意思？）原
    告說他同意離婚。（原告問：證人在證人攔簽名前是否有親
    自確認過我的離婚真意？）我剛剛有說過，我真的忘了。（
    原告問：證人是否有親自問過我？）我沒有親自問原告等語
    （見本院卷第44至47頁）。則依證人前揭證述，於被告與證
    人約其為兩造協議離婚之證人時，其有詢問被告得悉兩造確
    有離婚之真意，且原告亦親自到幼兒園現場，席間其提及兩
    造應加註雙方財務狀況各自負責之文句，而當時原告就被告
    提及兩造要離婚等情非但並沒有為反對之意思表示，甚且如
    實加註上開證人提議之文句，嗣兩造並於同日共赴戶政事務
    所辦妥離婚登記，是以證人乙○○、甲○○等二人自均得以系爭
    協議書之明確記載，以及被告斯時客觀上表現之作為，而得
    確認兩造確有離婚真意。此外，原告復未提出其他證據證明
    證人甲○○非親見或親聞兩造離婚真意，揆諸上開說明，原告
    據此主張兩造協議離婚未具備法定要件而屬無效，並不足採
    。
㈦、再稽之兩造於戶政事務所辦理離婚登記，且系爭離婚協議書
    第一點即記載「茲因夫妻個性不合，感情不睦，經慎重考慮
    後，決定兩願離婚，自登記日起，雙方解除夫妻關係，此後
    男婚女嫁自聽自由，並約定條件如左…。」。雙方並約明兩
    造為子女之共同親權人、原告按月應給付被告之生活費、雙
    方財務狀況各自負責等節，是既對於兩造離婚之意願及離婚
    、親權等細節業均已記載明白（見本院卷第38頁），並據以
    辦理離婚登記，可見兩造均確有離婚之真意甚明。
㈧、至於證人乙○○既已得悉兩造欲辦理離婚之事，則其究否於兩
    造書寫離婚協議書時親自在場見聞，並無礙兩造斯時必然會
    繼而辦妥離婚登記之結果，參上所述，自仍無礙其為離婚證
    人之適格性甚明。
㈨、從而，原告主張因證人乙○○、甲○○未於兩造書寫離婚協議書
    時親自在場見聞兩造達成協議離婚、原告之離婚真意，故本
    件離婚無效云云，舉證顯不足以實其說，自難採信。尤其依
    上各情，原告確有離婚真意，且此離婚真意與被告之離婚意
    思達成合致，兩造確實係因兩願而辦理離婚登記，再者離婚
    證人乙○○依當時之客觀情事，確實知悉自己係為兩造之離婚
    事項而為證人，客觀上亦可得確認兩造之離婚真意，因此，
    兩造間於109年10月27日辦理之離婚登記已符民法第1050條
    規定，而使兩造婚姻關係歸於消滅，應堪認定。
㈩、綜上所述，原告主張系爭離婚協議書之證人未於兩造書寫離
    婚協書時在場見聞兩造達成協議離婚、原告之離婚真意而離
    婚無效云云，舉證顯不足以實其說，亦即尚屬不能證明兩造
    上開離婚無效。從而，兩造既已於109年10月27日以系爭離
    婚協議書兩願離婚，經兩名證人簽名，兩造並持以於同日辦
    妥離婚登記，兩造婚姻關係即已消滅，是以原告訴請確認兩
    造婚姻關係存在之本件訴求，為無理由，自應予駁回。
四、本件判決基礎已臻明確，兩造其餘攻防方法及訴訟資料，經
    本院審酌後，核與判決結果不生影響，無一一審究之必要，
    併此敘明。
五、據上論結，本件原告之訴為無理由，依家事事件法第51條、
    民事訴訟法第78條，判決如主文。
中　　華　　民　　國　　110 　年　　3 　　月　　5 　　日
                      家事法庭  法　　　官  林建鼎 
以上正本係照原本作成。
如對本判決上訴，須於判決送達後 20 日之不變期間內，向本院
提出上訴狀（需附繕本）。如委任律師提起上訴者，應一併繳納
上訴審裁判費。
中　　華　　民　　國　　110 　年　　3 　　月　　5 　　日
                                書　記　官　林毓青